【裁判字號】    98,重訴,6
【裁判日期】    980820
【裁判案由】    殺人
【裁判全文】
臺灣新竹地方法院刑事判決               98年度重訴字第6號
    公  訴  人  臺灣新竹地方法院檢察署檢察官
    被      告  乙○○
                          段1.
    選任辯護人  法律扶助基金會林仕訪律師
上列被告因殺人案件，經檢察官提起公訴（98年度偵字第1834號
號），本院判決如下：
    主  文
乙○○殺人，累犯，處有期徒刑拾貳年。扣案之鐵鎚壹把，沒收
。
    事  實
一、乙○○前於民國89年間，因誣告案件，經臺灣高等法院於93
    年3 月25日以93年度上更(二)字第733 號判處有期徒刑3 月確
    定，並於94年5 月16日執行完畢。
二、緣乙○○與丙○○係買賣古董字畫而認識之朋友，丙○○前
    曾多次交付字畫予乙○○轉售，2 人間偶有畫款之積欠、催
    索情事而生嫌隙。又丙○○於98年2 月初某日，再度交付字
    畫予乙○○出售，嗣於98年2 月22日晚間8 時30分許，前往
    乙○○位於新竹市○○路○ 段160 巷3 號1 樓之命理館客廳
    內，向乙○○催索託售字畫之畫款，然因乙○○無法即時給
    付畫款而要求延期，丙○○不願應允，雙方遂發生口角衝突
    ，丙○○隨手拾起乙○○所有、放置客廳之鐵鎚作勢攻擊乙○○，乙○○出手阻擋、閃避，並奪下丙○○所持之鐵鎚，
    雙方發生拉扯，丙○○拿起竹編煙灰缸欲擲向乙○○，致乙○○怒急攻心，對於丙○○心生不滿之情緒高漲、爆發，乙○○明知頭部為人體生命中樞，構造甚為脆弱且不堪外力之
    重擊，竟基於殺人之犯意，手持鐵製之鐵鎚朝向丙○○頭部
    猛力敲擊10餘下，致丙○○不支而倒地後，乙○○繼而將其
    放置客廳之毛巾塞入丙○○咽喉深處之氣管處，再以筷子堵
    實以阻絕空氣，丙○○因而受有前腦窩、左中腦窩顱骨骨折
    、顱內出血（蜘蛛網膜下腔、硬腦膜下腔及腦實質出血）等
    傷害，致中樞神經休克而當場死亡。乙○○見狀，先以毛巾
    擦拭現場血跡，另以大型黑色塑膠袋包裹、紅色塑膠繩綑綁
    丙○○屍體，其自知難逃法網，遂於同日即98年2 月22日晚
    上11時30分許，前往不知情之友人甲○○住處告知上情，並
    委請甲○○代其向警方自首案情，隨即返回上開住處等候員
    警到來。而甲○○在具有偵查犯罪職權之員警未發覺乙○○
    犯罪前，即於翌日即98年2 月23日凌晨1 時30分許，代乙○○向新竹市警察局第三分局香山派出所員警表明乙○○所涉
    上開殺人犯行，經警據甲○○所陳，至案發現場後，由乙○○向承辦警員自首殺人經過，並接受裁判。為警當場扣得乙○○所有、殺害丙○○所用之鐵鎚1 把；及乙○○所穿著之
    沾有血跡之上衣1 件、褲子1 件、鞋子1 雙；暨乙○○用以
    擦拭現場血跡之毛巾1 條。
三、案經新竹市警察局第三分局報請臺灣新竹地方法院檢察署檢
    察官偵查起訴。
    理  由
甲、程序方面
    按被告以外之人於審判外之言詞或書面陳述，除法律有規定
    者外，不得作為證據；又被告以外之人於審判外之陳述，雖
    不符合同法第159 條之1 至第159 條之4 之規定，但經當事
    人於審判程序同意作為證據，法院審酌該言詞陳述或書面陳
    述作成時之情況，認為適當者，亦得為證據。當事人、代理
    人或辯護人於法院調查證據時，知有第159 條第1 項不得為
    證據之情形，而未於言詞辯論終結前聲明異議者，視為有前
    項之同意，刑事訴訟法第159 條第1 項及第159 條之5 分別
    定有明文。經查，本判決下列所引用之各該被告以外之人於
    審判外之陳述（包含書面陳述），除公務員職務上製作之紀
    錄文書，並無顯不可信之情況，依刑事訴訟法第159 條之4
    第1 款規定，有證據能力外，其餘亦屬傳聞證據部分，檢察
    官、被告及辯護人於本院準備程序中均表示沒有意見，且迄
    於言詞辯論終結前亦未聲明異議。本院審酌上開證據資料製
    作時之情況，尚無違法不當及證明力明顯過低之瑕疵，亦認
    為以之作為證據應屬適當，故揆諸前開規定，爰依刑事訴訟
    法第159 條之5規定，認前揭證據資料均有證據能力。
乙、實體方面
一、認定犯罪事實所憑證據及認定之理由
（一）訊據被告乙○○對於事實二所載時地，以鐵鎚敲擊被害人
      丙○○頭部倒地，並將毛巾塞入被害人咽喉深處之氣管處
      ，再以筷子堵實以殺死被害人，嗣委請不知情友人向警方
      自首等情，迭於警詢、偵訊及本院準備程序、審理中均自
      白認罪（見98偵1834：10至14頁、23至28頁；本院98聲羈
      25 ：3至8頁；本院卷：8至15頁、59至61頁）。惟被告抗
      辯：本案係被害人先持鐵鎚打我，我只是正當防衛，造成
      防衛過當云云。
（二）被害人丙○○之死亡原因，業經臺灣新竹地方法院檢察署
      檢察官委請法務部法醫研究所法醫師蕭開平解剖驗斷，被
      害人頭部有至少14道鈍挫傷，其中1 道（即傷口3） 位於
      右眉孔上方約2 公分區，有「L 」型，5 乘1 公分挫裂傷
      ，並造成皮下有帽狀腱膜、顳肌出血及顳骨骨折，為致命
      傷；另1 道（即傷口11）位於左眉孔外側0.5-1 公分處，
      有3 乘0.2 公分挫裂傷，皮下15乘10公分皮下出血顳骨骨
      折，為致命傷，並造成前腦窩及左中腦窩顱骨骨折、顱內
      出血（蜘蛛網膜下腔、硬腦膜下腔及腦實質出血），最後
      因中樞神經休克死亡，有法務部法醫研究所（98）醫鑑字
      第09811006 84 號鑑定報告書1 份（見98相123 ：55至64
      頁）；及新竹地方法院檢察署檢察官勘驗筆錄2 紙、臺灣
      新竹地方法院檢察署法醫檢驗報告書1 份、新竹地方法院
      檢察署相驗屍體證明書1 份（見98相123 ：28頁、31頁、
      44至51頁、67頁）；暨新竹市警察局第三分局刑案現場勘
      查報告1 份（見本院卷：76至121 頁）附卷可稽。另有現
      場照片21幀、現場被害人照片18幀在卷可參（見98相123
      ：7 至17頁、18至27 頁） 。復有被告所有、供其砍殺被
      害人所用之鐵鎚1 把扣案可資佐證。足見被告持扣案鐵鎚
      猛力敲擊被害人頭部10 餘 下，且所敲擊部位均集中在人
      體生命中樞之頭部，至為灼然。
（三）經警在案發現場之裝屍體黑色塑膠袋上採集指紋鑑驗結果
      ，核與被告指紋卡之右環指指紋相符乙節，有新竹市警察
      局第三分局於98年3 月16日所出具之竹市警三分偵字第09
      80005699號函1 紙、內政部警政署刑事警察局於98年3 月
      3 日所出具之刑紋字第0980027026號鑑驗書1 份、刑事案
      件證物採驗紀錄表在卷可憑（見98偵1834：61至64頁）。
      再者，經警採集案發現場之鐵鎚上血跡、1 樓浴室地板血
      跡、櫥櫃噴濺血跡鑑驗結果，均核與被害人之DNA- STR型
      別相符；又被告之毛衣左袖口上血跡，經研判混有被害人
      、被告之DNA 等情，亦有內政部警政署刑事警察局於98年
      4 月14日出具之刑醫字第09802250060 號鑑驗書1 份在卷
      可佐（本院卷：46至48頁）。
（四）被告辯稱：正當防衛、防衛過當乙節，經查：
  １、按「對於現在不法之侵害，而出於防衛自己或他人權利之
      行為，不罰。但防衛行為過當者，得減輕或免除其刑」，
      刑法第23條定有明文。是所謂過當防衛，必已符合正當防
      衛之要件，僅因防衛過當，始得減輕或免除其刑。次按，
      「刑法第23條規定之正當防衛要件，以遇有現在不法之侵
      害，始能成立，如不法侵害已過去，或預料有侵害而不法
      侵害尚未發生，則其加害行為，自無正當防衛可言。而所
      謂『現在不法之侵害』，指侵害之現在性、急迫性、迫切
      性，即法益之侵害已迫在眉睫。從而，已過去或未來之侵
      害，自不具有『現在性』，無成立正當防衛之可能」（最
      高法院97年度台上字第179 號判決）。
  ２、縱被害人先持鐵鎚攻擊被告、嗣持竹編煙灰缸欲擲向被告
      等情，然因被告業已奪下被害人所持之鐵鎚後，其所受不
      法侵害既已排除，被告卻仍持鐵鎚敲擊被害人頭部10餘下
      ，繼而以毛巾堵住被害人咽喉深處之氣管、以筷子堵實等
      舉動，足見被告為上開犯行時，並無現在不法侵害之情形
      ，自無成立正當防衛可能，遑論防衛過當之情，是認被告
      上開所辯，無足作為被告有利之認定。
（五）綜上所述，本件事證已臻明確，被告殺人犯行，堪予認定
      ，自應依法予以論罪科刑。
二、論罪科刑
（一）核被告所為，係犯刑法第271條第1項之殺人罪。
（二）被告犯下殺人犯行後、犯罪未被發覺前，委請友人甲○○
      代其前往新竹市警察局第三分局香山派出所，向具有偵查
      犯罪職權之員警坦認犯行，並在住處等候員警到來，向承
      辦警員陳述殺人經過，並接受裁判等情，業據證人甲○○
      於警詢中證述明確（見98相123 ：3 頁），並經記明被告
      之警詢筆錄在卷可查（見98偵1834：10、11頁），符合法
      定自首要件，依刑法第62條前段之規定減輕其刑。且死刑
      減輕者，為無期徒刑；無期徒刑減輕者，為20年以下15年
      以上有期徒刑，刑法第64條第2 項、第65條第2 項亦定有
      明文。
（三）被告有事實一所載之前案紀錄，並於94年5 月16日執行完
      畢等情，有臺灣高等法院被告前案紀錄表、在監在押全國
      紀錄表附卷可佐，被告前受有期徒刑之執行完畢後，其於
      5 年以內故意再犯本件有期徒刑以上之罪，為累犯，除死
      刑、無期徒刑依法不得加重外（按係刑法第64條第1 項、
      第65條第1 項規定），應依刑法第47條第1 項之規定，加
      重其刑。因被告有上開刑之加重（除死刑、無期徒刑以外
      ）及減輕事由，依法先加重其刑再減輕其刑。
（四）爰審酌被告與被害人丙○○本屬舊識朋友關係，彼此間因
      託售字畫之畫款而起爭執，被告竟持鐵鎚猛力敲擊被害人
      致死，且攻擊部位均集中在生命中樞之頭部，造成被害人
      死亡之損害甚大，惟念及被告犯罪後，良心未泯，尚且委
      請友人報警自首，並審及被告迄未與被害人家屬達成和解
      ，暨被告犯後態度等一切情狀，認公訴人求處有期徒刑15
      年尚屬過重，爰量處如主文所示之刑。
三、沒收部分
（一）扣案之鐵鎚1 把，為被告所有、殺害被害人所用之物，依
      刑法第38條第1 項第2 款規定，併予宣告沒收。
（二）另扣案之上衣1件、褲子1件、鞋子1雙；及毛巾1條，雖屬
      被告所有，或係被告之穿著、或係擦拭現場血跡所用之物
      ，均非屬供犯罪所用之物或犯罪所得之物，亦非違禁物，
      自不併予宣告收，附此敘明。
四、據上論斷，應依刑事訴訟法第299條第1項前段，刑法第271
    條第1項、第47條第1項、第62條前段、第38條第1項第2款，
    判決如主文。
本案經檢察官洪裕翔到庭執行職務。
中    華    民    國    98    年    8     月    20    日
                  刑事第四庭審判長法  官  黃美文
                                  法  官  朱美璘
                                  法  官  邱玉汝
以上正本證明與原本無異。
如不服本判決應於收受本判決後10日內向本院提出上訴書狀，其
未敘述上訴理由者，並得於提起上訴後20日內向本院補提理由書
狀 (均須按他造當事人之人數附繕本)「切勿逕送上級法院」。
中    華    民    國    98    年    8     月    21    日
                                  書記官  劉亭筠
附錄本案論罪科刑所適用法條全文：
刑法第271條第1項：
殺人者，處死刑、無期徒刑或 10 年以上有期徒刑。


司法院資訊處製作；財團法人民間司法改革基金會備份。
